【裁判字號】    99,交聲,3573
【裁判日期】    991012
【裁判案由】    聲明異議
【裁判全文】
臺灣臺中地方法院交通事件裁定        99年度交聲字第3573號
原處分機關  交通部公路總局臺中區監理所豐原監理站
異  議  人
即受處分人  甲○○
上列異議人即受處分人因違反道路交通管理處罰條例案件，對於
交通部公路總局臺中區監理所豐原監理站民國99年9月16日所為
之處分（豐監稽違字第裁63-HD0000000號裁決書），聲明異議，
本院裁定如下：
    主  文
原處分關於裁處甲○○罰鍰逾新臺幣壹萬玖仟伍佰元部分撤銷。
前項撤銷罰鍰部分，甲○○不罰。
其餘異議駁回。
    理  由
一、原處分機關略以：異議人即受處分人（下稱異議人）甲○○
    駕駛車牌號碼2055-SE號自用小客車，於民國98年6月28日0
    時33分許，在臺中縣烏日鄉○○路○段（烏日匝道）處，因
    「酒後駕車，經測其吐氣所含酒精濃度每公升達1.06毫克，
    超過標準值」之違規，經臺中縣警察局烏日分局警員以中縣
    警交字第HD0000000號舉發違反道路交通管理事件通知單當
    場開單舉發。嗣原處分機關爰依道路交通管理處罰條例第35
    條第1項第1款、第24條第1項第2款之規定，裁處異議人罰鍰
    新臺幣（下同）4萬9500元，吊扣駕駛執照12個月，並應參
    加道路交通安全講習，同時因異議人領有職業聯結車駕駛執
    照，另依同條例第68條第2項記違規點數5點。異議人上開酒
    後駕車之行為，雖經臺灣臺中地方法院檢察署檢察官為緩起
    訴之處分，命異議人支付緩起訴處分金3萬元，惟檢察官為
    緩起訴處分時，依刑事訴訟法第253條之2第1項規定，對被
    告所為之指示及課予之負擔，係一種特殊的處遇措施並非刑
    罰，本案緩起訴處分期間業已屆滿未經撤銷而實質確定，依
    刑事訴訟法第260條之意旨，宜視同不起訴處分。本站依行
    政罰法第26條第2項規定，就異議人上開酒後駕車行為予以
    裁罰並無違誤等語。
二、聲明異議意旨略以：本件酒駕違規案，業經臺灣臺中地方法
    院檢察署檢察官依刑事訴訟法第253條之2規定為緩起訴處分
    確定，異議人已捐款3萬元。原處分機關竟又依道路交通管
    理處罰條例裁決異議人罰鍰4萬9,500元，有違行政罰法第26
    條一事不二罰之意旨，且行政罰法第26條第2項並無「緩起
    訴處分」之規定，請求撤銷原處分罰鍰部分等語。
三、汽車駕駛人飲用酒類或其他類似物後其吐氣所含酒精濃度超
    過每公升0.25毫克或血液中酒精濃度超過百分之0.05以上者
    ，不得駕車，道路交通安全規則第114條第2款定有明文。又
    汽車駕駛人，駕駛汽車經測試檢定有酒精濃度超過規定標準
    者，處1萬5000元以上6萬元以下罰鍰，並當場移置保管其車
    輛及吊扣其駕駛執照1年；再汽車駕駛人，有第35條第1項規
    定之情形，應接受道路交通安全講習。此外，領有汽車駕駛
    執照之汽車駕駛人，除駕駛聯結車、大客車、大貨車外之非
    其駕駛執照種類之車輛，違反本條例及道路交通安全規則之
    規定，應受吊扣駕駛執照情形時，無因而肇事致人受傷或重
    傷者，記違規點數5點。道路交通管理處罰條例第35條第1項
    第1款、第24條第1項第2款、第68條第2項前段分別有明文。
四、行政罰法第1條規定：「違反行政法上義務而受罰鍰、沒入
    或其他種類行政罰之處罰時，適用本法。但其他法律有特別
    規定者，從其規定」，足認行政罰法係屬行政罰之基本法，
    而道路交通管理處罰條例本質上係屬行政罰，此由該條例中
    就交通違規行為所定法律效果包括罰鍰、吊扣證照裁罰等行
    政罰觀之甚明（參照行政罰法第1條、第2條將罰鍰、吊扣證
    照處分均定為行政罰），是違反道路交通管理處罰條例之裁
    罰事件，自有行政罰法之適用。又行政罰法第26條規定：「
    一行為同時觸犯刑事法律及違反行政法上義務規定者，依刑
    事法律處罰之。但其行為應處以其他種類行政罰或得沒入之
    物而未經法院宣告沒收者，亦得裁處之。前項行為如經不起
    訴處分或為無罪、免訴、不受理、不付審理之裁判確定者，
    得依違反行政法上義務規定裁處之。」，該條立法理由明確
    揭示：「一行為同時觸犯刑事法律及違反行政法上義務規定
    時，由於刑罰與行政罰同屬對不法行為之制裁，而刑罰之懲
    罰作用較強，故依刑事法律處罰，即足資警惕時，實無一事
    二罰再處行政罰之必要。且刑事法律處罰，由法院依法定程
    序為之，較符合正當法律程序，應予優先適用。但罰鍰以外
    之沒入或其他種類行政罰，因兼具維護公共秩序之作用，為
    達行政目的，行政機關仍得併予裁處，故為第1項但書規定
    。前述行為如經檢察官為不起訴處分或法院為無罪、免訴、
    不受理或不付審理（少年事件）之裁判確定，行政罰之裁處
    即無一事二罰之疑慮，故第2項規定此時仍得依違反行政法
    上義務之規定裁處。」亦即一行為同時造成刑罰法律與行政
    秩序罰規定發生競合適用之關係時，基於「一事不二罰」之
    法理，經由立法程序確立應以刑罰優先為原則，避免行為人
    承受過度且重複之處罰其理益明。是以前揭行政罰法中刑事
    法律處罰優先且不再處以行政秩序罰之目的，既係因為行為
    人已接受刑罰而足資警惕，且已發生懲罰之作用，即無使行
    為人陷於雙重處罰之不利益，則關於刑事法律處罰之範圍自
    應採取實質認定，凡刑事實體法或程序法中所規定客觀上剝
    奪行為人生命、自由、財產權利，主觀上亦因制裁之嚴厲性
    、痛苦性，其強度足以造成心理強制而間接達成矯正教化目
    的之處遇手段，皆應納入其中，而不以形式上符合刑法第32
    條至第34條所定主刑及從刑種類者為限，始與前揭法律規範
    之意旨相符。
五、刑事訴訟法第253條之2規定，檢察官為緩起訴處分，得命被
    告於一定期間內履行「向公庫支付一定之金額」，此一命被
    告為金錢給付的部分，應得被告之同意。命被告為金錢給付
    部分，並得為民事強制執行名義。檢察官課被告以上之負擔
    ，由於此負擔雖非「刑罰」，但性質上可謂實質的制裁，且
    造成被告權利受限制的影響。則異議人上開違反刑事法律禁
    止規範之犯罪事實既已明確，僅因檢察官採取緩起訴處分之
    替代性刑事處遇手段，未將該案逕行起訴或聲請簡易判決處
    刑，致其後適用之刑事訴訟程序有所區別，然就異議人負有
    支付一定金額予檢察官指定機構之義務觀察，其如未在上開
    指定期間內確實履行義務，依刑事訴訟法第253條之3第1項
    第3款之規定，異議人將遭受撤銷緩起訴處分之不利益；反
    之，倘其確實遵守並履行各項緩起訴條件，除非合於刑事訴
    訟法第260條所定情形之一，否則異議人即無再就同一案件
    遭受刑事訴追之虞。從而，異議人已因上開緩起訴處分而剝
    奪其財產權，主觀上前揭金錢給付義務亦具有強制性、懲罰
    性，雖不若易科罰金係以支付金錢作為自由刑之替代，惟經
    由緩起訴處分條件之履行使其免於遭檢察官發動起訴程序，
    仍具有替代刑罰之效果，廣義而言，應屬前揭所稱之「實質
    刑事法律處罰」，而有行政罰法第26條第1項「一事不二罰
    」規定之適用（臺灣高等法院臺中分院95年度交抗字第477
    號裁定，可資參照）。因此，行政罰法第26條第2項乃例外
    得裁處行政秩序罰之補充規定，參諸該條文係將「不起訴處
    分」、「無罪」、「免訴」、「不受理」、「不付審理」等
    不能證明刑事被告犯罪或未曾使其實際接受刑罰之情形逐一
    臚列，顯然與該條第一項所指發生處罰競合之前提要件尚有
    未合，故有第二項仍依違反行政法上義務規定裁處之必要。
    惟緩起訴處分既非不能證明行為人之犯罪事實，且有支付一
    定金額之實質處罰，自與上開行政罰法第26條第2項列舉之
    不起訴處分等情形迥然有別，仍無從遽為比擬而為相同之處
    置。如若不然，則刑事被告如經法院循審判程序判處罰金或
    得以易科罰金之拘役或有期徒刑，均得以援用行政罰法第26
    條第1項之規定，免於處以行政秩序罰之雙重不利益；至於
    藉由緩起訴處分而節省司法資源者，在基於實質懲罰目的而
    其財產權遭受剝奪之餘，卻仍需繳納一定金額之行政罰鍰，
    其結果勢必降低刑事被告接受緩起訴處分之意願，而反噬緩
    起訴處分替代繁複刑事審判程序之制度性機能。準此以言，
    行政罰法第26條第2項既未將緩起訴處分列舉其中，本於「
    例外規定從嚴解釋」之法理及前揭說明，自不能將條文中「
    不起訴處分」之範圍，擴及於性質顯不相同之「緩起訴處分
    」。而道路交通管理處罰條例第35條所規定之裁處，含有罰
    鍰與吊扣駕照、施以道安講習之處分，二者分屬行政罰法中
    之裁罰，有對於過去違反義務行為處罰之「秩序罰」（指罰
    鍰），以及對於預防將來再犯危險之「管制罰」（指吊扣駕
    照、施以道安講習）；前者對於過去義務違反而為秩序罰之
    目的，與刑事制裁酒後駕車所欲達到保護交通安全之目的相
    同，二者既為相同之目的，則處以較重之刑事制裁為已足，
    自無重複處罰行政罰之必要。
六、汽車駕駛人酒精濃度超過規定標準，經刑事裁判確定處以罰
    金低於道路交通管理處罰條例第92條第3項所訂最低罰鍰基
    準規定者，應依本條例裁決繳納不足最低罰鍰部分，道路交
    通管理處罰條例第35條第8項定有明文。而緩起訴處分金既
    為前揭所稱之「實質刑事法律處罰」，其性質上類似刑事確
    定裁判所處以之罰金刑，雖有行政罰法第26條第1項規定之
    適用，惟若行為人所支付之緩起訴處分金，未達道路交通管
    理處罰條例第92條第3項所訂最低罰鍰基準規定者，依道路
    交通管理處罰條例第35條第8項規定，即須補繳不足最低額
    罰鍰之部分，始為適法。因此法院僅得就行為人已依緩起訴
    處分為公益捐款部分予以撤銷，並為不罰之諭知（參照臺灣
    高等法院臺中分院99年度交抗字第580號裁定意旨、臺灣高
    等法院暨所屬法院97年法律座談會刑事類提案第39號法律問
    題研討結果）。
七、經查:
(一)異議人對於在上開時、地，飲酒後駕駛車牌號碼2055-SE號
    自用小客車，經警攔檢測得其呼氣所含酒精濃度達每公升
    1.06毫克，超出規定標準值等情並不爭執，並有臺中縣警察
    局舉發違反道路交通管理事件通知單1份在卷可參，是異議
    人上開酒後駕車行為，應堪認定。原處分機關依道路交通管
    理處罰條例第35條第1項第1款、第24條第1項第2款、第68條
    第2項前段之規定，裁處異議人罰鍰4萬9500元、吊扣駕駛執
    照12個月、施以道安講習及記違規點數5點，原無違誤。
(二)惟異議人上開酒後駕車行為，除構成道路交通管理處罰條例
    第35條第1項第1款之交通違規事由外，其刑事責任部分，亦
    已符合刑法第185條之3服用酒類不能安全駕駛動力交通工具
    而駕駛罪之構成要件，並經警移送臺灣臺中地方法院檢察署
    檢察官偵查後，以98年度速偵字第2487號緩起訴處分書為緩
    起訴處分，緩起訴期間為1年，異議人應於收受緩起訴處分
    命令通知書之日起60日內，向臺中縣政府毒品危害防制中心
    支付3萬元緩起訴處分金，該緩起訴處分於98年7月21日確定
    ，異議人業於98年9月15日繳納3萬元緩起訴處分金等節，有
    上開緩起訴處分書、臺灣臺中地方法院檢察署檢察官執行緩
    起訴處分命令通知書、臺中縣衛生局自行收納款項統一收據
    及臺灣高等法院被告前案紀錄表各1份在卷可稽。
(三)緩起訴處分金既為前揭所稱之「實質刑事法律處罰」，其性
    質上類似刑事確定裁判所處以之罰金刑，雖有行政罰法第26
    條第1項規定之適用，惟若行為人所支付之緩起訴處分金，
    未達道路交通管理處罰條例第92條第3項所訂最低罰鍰基準
    規定者，依道路交通管理處罰條例第35條第8項規定，即須
    補繳不足最低額罰鍰之部分。參諸違反道路交通管理事件統
    一裁罰基準表所載，對於駕駛人駕駛小型車，而其吐氣所含
    酒精濃度超過每公升0.55毫克以上，於期限內繳納或聽候裁
    決者，其最低應納罰鍰之數額為4萬9500元，異議人所繳納
    之緩起訴處分金僅為3萬元，未達上開最低罰鍰基準4萬9500
    元，依道路交通管理處罰條例第35條第8項，尚須補繳不足
    之1萬9500元。
八、綜上所述，原處分機關上開裁處異議人罰鍰4萬9500元部分
    ，其中罰鍰3萬元部分有違行政罰法第26條第1項前段「一事
    不二罰」之規定，應予撤銷，並就此部分為不罰之諭知；又
    依道路交通管理處罰條例第35條第8項之規定，異議人尚須
    補繳不足之1萬9500元，是異議人請求本院就全數罰鍰予以
    撤銷，就此1萬9500元部分為無理由，應予駁回。至於原處
    分關於吊扣駕駛執照、施以道安講習、記違規點數5點部分
    ，異議人就此部分並未聲明異議，非在本院審酌之範圍，附
    此說明。
據上論斷，應依道路交通管理處罰條例第87條第2項，道路交通
案件處理辦法第19條、20條前段，裁定如主文。
中    華    民    國    99    年    10    月    12    日
                           交通法庭  法  官  林慧欣
以上正本證明與原本無異。
如不服本裁定，應於收受送達後5日內向本院提出抗告狀。（應
附繕本）
                                     書記官  鄭淑英
中    華    民    國    99    年    10    月    12    日

司法院資訊處製作；財團法人民間司法改革基金會備份。
